ACORDAO-COMPLETO-2584218

ACÓRDÃO 2921/2023 ATA 10/2023 - PRIMEIRA CÂMARA

VISTOS, relatados e discutidos estes autos nos quais se analisam embargos de declaração opostos pelo Senado Federal em face do Acórdão 1151/2023-TCU-Primeira Câmara, por meio do qual esta Corte de Contas deu provimento parcial a pedido de reexame interposto em face do Acórdão 1731/2022-TCU-Primeira Câmara, por meio do qual o TCU considerou ilegal, ato de concessão de aposentadoria emitido pelo órgão embargante;
ACORDAM os Ministros do Tribunal de Contas da União, reunidos em Sessão da 1ª Câmara, diante das razões expostas pelo Relator, em:
9.1. conhecer, dos presentes embargos de declaração, com fundamento nos arts. 32, inciso II, e 34 da Lei 8.443/1992, para, no mérito, rejeitá-los;
9.2. encaminhar cópia desta decisão ao Senado Federal e ao interessado.

Embargos de declaração opostos em face de decisão que negou provimento a pedido de reexame interposto pelo órgão embargante.

Primeira Câmara

Senado Federal.

3. Interessados/Responsáveis/Recorrentes:
3.1. Interessado: Florian Augusto Coutinho Madruga (XXX.000.101-XX).
3.2. Embargante: Senado Federal.

13.1. Ministros presentes: Walton Alencar Rodrigues (Presidente), Vital do Rêgo (Relator), Jorge Oliveira e Jhonatan de Jesus.
13.2. Ministro-Substituto convocado que não participou da votação: Augusto Sherman Cavalcanti.

VITAL DO RÊGO

Ministro Vital do Rêgo.

Trata-se de embargos de declaração opostos pelo Senado Federal em face do Acórdão 1151/2023-TCU-Primeira Câmara, por meio do qual esta Corte de Contas deu provimento parcial ao pedido de reexame interposto pelo órgão embargante em face do Acórdão 1731/2022-TCU-Primeira Câmara. 
2. 	Em seu apelo recursal, juntado na peça 46, em 30/3/2023, o órgão embargante sustenta, no essencial, o que segue:
 (...) 
III. DAS RAZÕES DE RECURSO 
Em retrospectiva aos julgamentos proferidos, verifica-se que o Tribunal de Contas da União (TCU) julgou ilegal o ato inicial da aposentadoria do servidor por meio do referido Acórdão 1731/2022-TCU-Primeira Câmara, quando determinou: a) a exclusão dos proventos da parcela "opção", assim que viesse a ser desconstituída a decisão antecipatória de tutela favorável aos servidores proferida nos autos do AI 012981814.2020.4.01.00001; b) o expurgo do valor correspondente aos reajustes promovidos pela Lei nº 13.302/2016 incidentes sobre a vantagem VPNI (quintos/décimos) .  
O Senado Federal interpôs pedido de reexame, contrapondo-se à segunda determinação, propugnando pelo reconhecimento da legalidade do reajuste conferido pela referida lei. 
O atual Acórdão 1151/2023-TCU-Primeira Câmara dá parcial provimento ao pedido, tornando sem efeito o item da decisão original que determinava (9.3.4.1) a completa supressão dos reajustes da Lei nº 13.302/2016 sobre a VPNI (quintos/décimos) , determinando o destaque dos reajustes aplicados à VPNI (quintos/décimos) por força das Leis nº s 12.779/2012 e 13.302/2016 e sua transformação em parcela compensatória, a ser absorvida por reajustes remuneratórios pretéritos, a partir de 23 de outubro de 2020, data que marca a mudança de entendimento da Corte de Contas em relação à forma de atualização dessa parcela. 
 Tal determinação tem como referência o entendimento consubstanciado no Acórdão 2718/2022-TCU-Plenário, que julgou ato singular de aposentadoria e emitiu determinação dirigida aos demais servidores ativos e aos inativos da Câmara Alta. In verbis: 
 (...) 
9.3.1. nos termos do art. 262, caput, do Regimento Interno deste Tribunal, e em conformidade a jurisprudência do Supremo Tribunal Federal (ADI 3.538/RS, ADI 3.840/RR, ADI 3.782/RJ, RE 638.115/CE e outros) , providencie o destaque do valor correspondente aos reajustes incidentes sobre a VPNI derivada de quintos/décimos de funções comissionadas, desde a vigência da Lei 13.302/2016, no prazo 15 (quinze) dias contados da ciência, sujeitando-o à absorção por quaisquer reajustes remuneratórios posteriores a 23/10/2020, data de publicação do Acórdão 11833/2020-TCU-Primeira Câmara;  
 (...)  
9.3.4. aplique o mesmo procedimento descrito no subitem 9.3.1 aos demais casos de servidores ativos e inativos com VPNI derivadas de quintos/décimos de funções comissionadas reajustadas com base na Lei 13.302/2016; 
 (...) 
 Os fundamentos que conduzem às determinações contidas no Acórdão 2718/2022-TCU-Plenário são, em suma: 
i. Afirma ser indevida a atualização da VPNI que não seja derivada de revisão geral da remuneração dos servidores públicos federais; ii. Determina a absorção da parcela compensatória por quaisquer reajustes remuneratórios posteriores a 23/10/2020, data de publicação do Acórdão 11833/2020-TCU-Primeira Câmara; iii. Determina a criação de parcela compensatória correspondente aos reajustes incidentes sobre a VPNI derivada de quintos/décimos de funções comissionadas, desde a vigência da Lei 13.302/2016. 
 Ocorre que o r. Acórdão paradigmático nº 2.718/2022-TCU/Plenário é alvo de questionamento do Senado Federal, que propugna pela necessidade de conferir efeitos prospectivos à mudança de interpretação, firmada na alteração de jurisprudência do TCU.  
 Significa dizer que, embora o marco da mudança de jurisprudencial da Corte tenha ocorrido em 23/10/2020, a partir do Acórdão 11833/2020-TCU-Primeira Câmara, o Tribunal conferiu às decisões tomadas a partir de então caráter retroativo, colidindo com o princípio de legalidade estrita e com a expectativa de segurança jurídica. 
 Como ponderado nos repetidos pedidos de reexame interpostos a partir de 2021 contra as decisões da Corte que ordenaram o completo expurgo da VPNI (quintos/décimos) de reajustes aplicados por força da Lei nº 13.302/2016 (e, por vezes, também das Leis nº 11.170/2005 e 12.779/2012) , tais majorações decorreram de estrita execução de comando legal e, à época em que ocorreram, estavam em perfeita sintonia com a jurisprudência do próprio Tribunal de Contas da União, expressa de forma inequívoca nos Acórdão 2888/2008-TCU-Plenário e 262/2011- TCU/Plenário. 
 Relembra-se que o entendimento firmado pela Corte em tais Acórdãos, que orientou a Administração por mais de duas décadas, era no sentido de que o reajuste conferido aos servidores do mesmo Poder, ainda que de forma setorial, caracterizar-se-ia como reajuste geral, bastando que tivesse as seguintes características: generalidade, unicidade de índice e de data. 
 É válido que o Tribunal, a partir do Acórdão 11833/2020-TCU-Primeira Câmara (considerado o marco inaugural da nova interpretação dada pela Corte de Contas à repercussão dos reajustes setoriais) e em face de sua competência constitucional, reveja a jurisprudência firmada nos mencionados Acórdão 2888/2008-TCU-Plenário e 262/2011-TCU/Plenário e direcione a Administração Pública como um todo para observá-la. Por outro lado, referida mudança precisa observar os preceitos da irretroatividade de interpretação, a boa-fé, a segurança jurídica. 
 De fato, o Senado Federal assevera que tem observado a jurisprudência firmada pelo TCU. Demonstração disso é que na aplicação da recente Lei nº 14.526/20233, primeira lei de reajuste setorial do Senado Federal aprovada após o marco temporal de 23/10/2020, há expressa determinação administrativa para que os reajustes aprovados no referido diploma não sejam aplicados a quaisquer parcelas do tipo "VPNI", "VPI" e correlatas. 
 Assim, defende-se que o efeito do novo entendimento da Corte de contas preserve a segurança jurídica, não aplicando efeito retroativo à mudança de interpretação, a fim de não afetar os atos já estabilizados por força de lei sancionada em 2016, cujos efeitos já se cumpriram nos anos em que incidiram os respectivos reajustes remuneratórios (entre 2016 e 2019) . 
 É essa, inclusive, a dicção do próprio relator no Acórdão 2718/2022-TCU-Plenário: 
10. Ao transpor, para o caso vertente, a modulação adotada pelo Pretório Excelso em casos da espécie, considero aplicável a data de publicação do primeiro precedente desta Corte de Contas que assinalou a irregularidade em comento, o Acórdão 11833/2020-TCU-Primeira Câmara, ocorrida em 23/10/2020.  
11. Ressalto que, até o advento dessa decisão paradigma, prevalecia, em nossa jurisprudência, a tese firmada no Acórdão 2888/2008-TCU-Plenário (relator: Ministro Ubiratan Aguiar) , reafirmada, em grau de recurso, no Acórdão 262/2011-TCU-Plenário (relator: Ministro Valmir Campelo) , pela legalidade dos reajustes de VPNI mediante leis de reajuste remuneratório propostas pelo Senado e pela Câmara dos Deputados.  
12. No Acórdão 2888/2008-TCU-Plenário, este Tribunal, em decisão unânime, considerou improcedente representação formulada pelo Ministério Público de Contas, a questionar "a legalidade da aplicação dos percentuais previstos nas Leis 11.169/2005, 11.170/2005 e 11.383/2006 às parcelas recebidas pelos servidores da Câmara dos Deputados, do Senado Federal e deste Tribunal a título de VPNI". O autor da representação sustentava o mesmo argumento posteriormente acolhido, em 2020, a partir do 11.833/2020-Primeira Câmara. No Acórdão 262/2011-TCU-Plenário, o Tribunal negou provimento ao pedido de reexame interposto contra a deliberação antecedente, pelo Parquet especializado, ratificando a tese pela legalidade dos reajustes. 
13. Assim, ao aplicar os índices de reajuste previstos na Lei 13.302/2016 sobre as VPNI decorrentes de quintos/décimos de funções comissionadas, o Senado Federal agiu fiado na jurisprudência desta Corte de Contas assentada à época, alterada apenas em 2020.  
 Ora, o reajuste geral concedido pela Lei nº 13.302/2016, que gerou a correção da VPNI das incorporações de funções comissionadas (quintos/décimos) dos servidores do Senado Federal, considerado irregular pelo TCU, somente foi questionado pelo Acórdão 11833/2020-TCU-Primeira Câmara, quando os reajustes concedidos parceladamente já haviam sido totalmente integrados ao patrimônio jurídico do servidor/a e, nesse sentido, o Acórdão 2718/2022-TCU-Plenário/TCU, ao determinar o destaque do valor do reajuste e a sua absorção por reajustes futuros está dando, na prática, efeitos retroativos a 2015 para a nova jurisprudência daquela Corte, inaugurada em 2020, o que contraria a Lei de Introdução às Normas do Direito Brasileiro, que assim estabelece: 
Art. 24. A revisão, nas esferas administrativa, controladora ou judicial, quanto à validade de ato, contrato, ajuste, processo ou norma administrativa cuja produção já se houver completado levará em conta as orientações gerais da época, sendo vedado que, com base em mudança posterior de orientação geral, se declarem inválidas situações plenamente constituídas. (Incluído pela Lei nº 13.655, de 2018)  
Parágrafo único. Consideram-se orientações gerais as interpretações e especificações contidas em atos públicos de caráter geral ou em jurisprudência judicial ou administrativa majoritária, e ainda as adotadas por prática administrativa reiterada e de amplo conhecimento público. (Incluído pela Lei nº 13.655, de 2018) 
 Note-se que o dispositivo se aplica tanto à administração pública (quando do exercício do poder/dever da autotutela) como aos órgãos de controle (tribunais de contas) na revisão de atos, contrato, ajuste, processo ou norma administrativa de produção já concluída segundo a orientação vigente a época de sua prática.  
 Ora, os reajustes da VPNI decorrentes da Lei nº 13.302/2016, cujo projeto de Lei foi apresentado e aprovado pelas duas casas legislativas, foi aplicada em conformidade com a orientação até então vigente no Tribunal de Contas da União (Acórdão 2888/2008-TCU-Plenário) , razão pela qual não deve prevalecer o entendimento firmado no Acórdão 2718/2022-TCU-Plenário. Caso contrário, não se estará respeitando a estabilidade das relações jurídicas e a confiança legítima dos administrados, ou seja, a segurança jurídica dos servidores ativos e aposentados desta Casa, estabelecida no artigo 24, da LINDB, estará sendo violada. 
 Contudo, para além do questionamento do momento dos efeitos de alteração de jurisprudência, enquanto o Acórdão 2718/2022-TCU-Plenário refere-se exclusivamente aos reajustes promovidos pela Lei nº 13.302/2016, o atual Acórdão 1151/2023-TCU-Primeira Câmara acrescenta os reajustes da Lei nº 12.779/2012 como também passíveis de transformação em parcela compensatória a ser absorvida por reajustes posteriores a 23 de outubro de 2020, dando causa a situação de insegurança jurídica que necessita ser sanada, por conferir parâmetros não isonômicos. 
 Particularmente nas duas decisões relacionadas aos proventos do interessado, verifica-se que, enquanto o Acórdão 1731/2022-TCU-Primeira Câmara enxergava ilegalidade de reajuste sobre a VPNI tão somente em razão da Lei nº 13.302/2016, o atual Acórdão 1151/2023-TCU-Primeira Câmara, ao reformar a decisão, amplia o leque de ilegalidade também para a Lei nº 12.779/2012, o que evidencia a permanência da falta de diretrizes equânimes em relação à matéria no âmbito do Tribunal. 
 Nesse sentido, verifica-se a ocorrência de posicionamentos claramente divergentes nas decisões prolatadas após o referido Acórdão 2718/2022-TCU-Plenário, uma vez que esta Casa já recebeu casos de aposentadoria julgadas ilegais pelo TCU em decorrência da aplicação dos reajustes da VPNI estabelecidos apenas com base na Lei nº 13.302/2016. São eles: 
 Ora, se a relação apresentada refere-se a casos recentes em que o Tribunal determinou a transformação em parcela compensatória apenas dos reajustes conferidos pela Lei nº 13.302/2016, tendo por referência paradigmática o aludido Acórdão 2718/2022-TCU-Plenário, não nos parece razoável que o mesmo referencial seja apontado como fundamento para ampliar os efeitos da decisão, ordenando a inclusão, na parcela compensatória do benefício previdenciário em comento, dos reajustes também da Lei nº 12.779/2012, o que colocaria seu titular em posição de franca desigualdade (dada a igualdade de condições) em relação aos demais servidores aposentados, atingindo o instituto da isonomia. 
 Nesse sentido, a ausência de uma revisão da jurisprudência da Corte que declare, de forma expressa e objetiva, sua precedência para vincular os demais julgamentos ao paradigma fixado é lacuna que impõe a revisão da aludida decisão para conferir "jurisprudência uniforme e estável que prestigie a observância aos princípios da isonomia e da segurança jurídica", conforme preceitos citados no julgamento do Acórdão 324/2023-TCU-Plenário, que assim orientou: 
 (...) 
11. A propósito, impende salientar que, embora com implicações negativas nas despesas previdenciárias e com pessoal, esta Corte de Contas, mediante os Acórdão 501/2018-TCU-Plenário (Rel. Ministro Benjamin Zymler) e 504/2018TCU-Plenário (Rel. Ministro- Substituto Marcos Bemquerer Costa) , também se alinhou muito rapidamente a tese fixada para os Temas 377 e 384, que permitiu considerar cada rendimento isoladamente na apuração do teto nas hipóteses de acumulação de duas remunerações, de dois proventos de aposentadoria ou de remuneração de um cargo com proventos de aposentadoria de outro. Isso porque é o entendimento do STF que está sendo seguido, garantindo-se, assim, uma jurisprudência uniforme e estável que prestigie a observância aos princípios da isonomia e da segurança jurídica, nos termos do voto condutor do Acórdão 501/2018-TCU-Plenário, do qual se extrai os seguintes trechos: 
 (...) 
6. Assim sendo, tendo em vista a competência jurisdicional deste Tribunal de Contas e levando-se ainda em consideração o teor do enunciado nº 103 da Súmula de Jurisprudência desta Corte, bem como o art. 15 do NCPC, que, de forma inovadora em relação ao código anterior, dispôs expressamente quanto à aplicação supletiva e subsidiária das disposições do novo Código de Processo Civil aos processos eleitorais, trabalhistas e também aos administrativos, entendo ter incidência no âmbito desta Corte de Contas, naquilo que lhe for aplicável, o disposto nos arts. 926 e 927 do NCPC, verbis:  
"Art. 926. Os tribunais devem uniformizar sua jurisprudência e mantê-la estável, íntegra e coerente.  
 (...) 
7. Da simples leitura dos referidos dispositivos legais, não há dúvida de que um dos maiores avanços do novo Código de Processo Civil é a valorização dos precedentes judiciais. Novos instrumentos processuais, como o incidente de resolução de demanda repetitiva (IRDR) e o mecanismo do recurso repetitivo, somam-se ao esforço de toda a comunidade jurídica para a necessidade de se criar uma jurisprudência uniforme e estável.  
8. Além de minimizar a insegurança jurídica e a litigiosidade, a vinculação do julgador aos precedentes visa proporcionar maior celeridade e, sobretudo, tratamento igual entre os jurisdicionados, evitando decisões conflitantes e contraditórias, a fim de se resguardar a segurança jurídica. Com isso, busca-se concretizar o princípio da isonomia que não deve se dar tão somente perante a lei, mas também em relação às decisões judiciais e às administrativas. Segundo Fredie Didier, o novo CPC é o "primeiro regramento da história sobre o que é um precedente, quais são seus efeitos, quem se vincula a ele, como se interpreta, além de regular o direito a demonstrar que um caso não se encaixa no precedente".  
 (...) .  
12. Fixada, portanto, a premissa de que esta Corte de Contas, à luz do novo Código de Processo Civil, possui o dever legal de se vincular aos seus próprios precedentes, haja vista a necessidade de uniformizar sua jurisprudência, mantê-la estável, íntegra e coerente, assim como de observar as decisões oriundas do Poder Judiciário de caráter vinculante, entendo que as dúvidas ora suscitadas pela autoridade consulente já se encontram todas elas solucionadas na jurisprudência do Plenário deste Tribunal, não havendo qualquer razão relevante que recomende sua 
alteração.' (...)  
 Assim, sobre o Acórdão 1151/2023-TCU-Primeira Câmara, pesam aspectos de obscuridade que não respondem às seguintes indagações: 
a) são legais os reajustes da Lei nº 13.302/2016 (bem como o das Leis nº s 12.779/2012 e 11.170/2005) aplicados sobre a VPNI (quintos/décimos) de servidores ativos e aposentados, uma vez que expressos na/s referida/s lei/s e concedidos em sintonia com a jurisprudência até então vigente no TCU?; 
b) se o Acórdão 11833/2020-TCU-Primeira Câmara é considerado o marco inaugural da mudança de interpretação do TCU, por que reajustes anteriores a eles deveriam ser transformados em parcela compensatória?; 
 Portanto, delimitada, de forma objetiva, a matéria controvertida que constitui o objeto dos presentes embargos de declaração, que tem por finalidade sanar a latente obscuridade contida no item 9.1 do Acórdão 1149/2023-TCU-Primeira Câmara frente à determinação do Acórdão 2718/2022-TCU-Plenário, apontada como paradigmática pelo relator, necessário se mostra a necessidade da completa e aprofundada manifestação da Colenda 1ª Turma do TCU quanto aos argumentos apresentados por este Senado Federal, no presente recurso. 
IV. DOS PEDIDOS 
 Ante o exposto, respeitosamente, requerem-se:  
a) na forma do art. 287, parágrafo 3º, a concessão de efeito suspensivo ao presente recurso; 
b) a admissibilidade deste recurso e, no mérito, juízo de procedência, pelas razões e fundamentos apontados, a fim de que esta E. Corte de Contas integre o v. acórdão embargado, a fim de reverter a glosa indigitada no item 9.1. ou, à luz do princípio da segurança jurídica,  emprestar efeitos prospectivos em grau máximo ao decisium, de modo que se só alcance reajustes objeto de leis futuras, ou que, no mínimo se esclareça se a)   são  legais  os  reajustes  da  Lei  nº  13.302/2016  (bem  como  o  das  Leis  nº s  12.779/2012 e 11.170/2005) aplicados sobre a VPNI (quintos/décimos) de servidores ativos e  aposentados,  uma  vez  que  expressos  na/s  referida/s  lei/s  e  concedidos  em  sintonia  com  a  jurisprudência até então vigente no TCU?; e se b)  o Acórdão 11833/2020-TCU-Primeira Câmara é considerado o marco inaugural da  mudança de interpretação do TCU, e, finalmente, c) se reajustes anteriores a este aresto devem ser transformados em parcela compensatória; 
c) a juntada Informação nº 318/2023 - SEAPOS/COBEP/SEGP, anexa, que integra este recurso para todos os fins de direito. 
É o Relatório.

não há.

Não atuou.

EMBARGOS DE DECLARAÇÃO OPOSTOS EM FACE DO ACÓRDÃO 1.151/2023-TCU-1ª CÂMARA, POR MEIO DO QUAL ESTA CORTE DE CONTAS DEU PROVIMENTO PARCIAL A PEDIDO DE REEXAME INTERPOSTO PELO ÓRGÃO EMBARGANTE EM FACE DO ACÓRDÃO 1.731/2022-TCU-1ª CÂMARA. CONTRADIÇÕES ALEGADAS NÃO CARACTERIZADAS. CONHECIMENTO. REJEIÇÃO.

APOSENTADORIA (APOS)

não atuou.

Em análise, embargos de declaração opostos pelo Senado Federal em face do Acórdão 1151/2023-TCU-Primeira Câmara, por meio do qual esta Corte de Contas deu provimento parcial a pedido de reexame interposto em face do Acórdão 1731/2022-TCU-Plenário, que, por sua vez, considerou ilegal o ato de concessão de aposentadoria emitido em favor do Sr. Florian Augusto Coutinho Madruga. 
Convém novamente destacar que o juízo pela ilegalidade se deu em razão das seguintes constatações: (i) inclusão da parcela opção nos proventos do interessado; e (ii) concessão de reajustes à parcela de quintos em contrariedade ao disposto na Lei 9.527/1997, que determina que a correção de tais parcelas seja dada apenas por reajustes gerais. 
Preliminarmente, destaco que o órgão embargante tomou ciência da decisão embargada em 20/3/2023, consoante o termo de ciência de comunicação acostado à peça 43. Com isso, o embargo juntado à peça 43 em 20/3/2023 e protocolizado neste Tribunal na mesma data encontra-se tempestivo, nos termos do art. 287, § 1º, do Regimento Interno do TCU.
No apelo apresentado, o Senado Federal sustenta, em síntese, que a decisão embargada incorreu em contradição ao incluir, na modulação conferida pelo Acórdão 2718/2022-TCU-Plenário, os reajustes dados pela Lei 12.779/2012 como também passíveis de transformação em parcela compensatória a ser absorvida por reajustes posteriores a 23/10/2020;
Aduz que o TCU vem adotando posicionamentos divergentes e lista 11 Acórdãos (cinco da 1ª Câmara e seis da 2ª Câmara) nos quais a modulação seguiu exclusivamente o comando do Acórdão 2718/2022-TCU-Plenário (sem incluir os reajustes dados pela Lei 12.779/2012) .  
Ao final, o embargante requer:
 (...) 
a admissibilidade deste recurso e, no mérito, juízo de procedência, pelas razões e fundamentos apontados, para se lhe emprestarem efeitos infringentes, de modo a se determinar prospectividade total à impugnada determinação de elisão ou de transformação em parcela compensatória dos reajustes em questão, reconhecendo-se a necessidade de suprir as omissões e contradições apontadas, evidenciando-se a data a ser considerada para aplicação Enunciado nº 106 da Súmula da Jurisprudência do TCU, caso venha a ser necessário.
II
A despeito dos argumentos apresentados, o novo apelo manejado pelo Senado Federal não tem o condão de promover alteração na parte dispositiva do acórdão embargado. 
Vale dizer que a via dos embargos de declaração é estreita e se presta, nos termos do Código de Processo Civil, precipuamente, a desfazer obscuridades, a afastar contradições, a suprir omissões e/ou a corrigir erros materiais que eventualmente se encontrem no acórdão proferido pelo Tribunal. Assim, essa modalidade recursal só permite o reexame do acórdão embargado quando utilizada com o específico objetivo de viabilizar um pronunciamento jurisdicional de caráter integrativo-retificador, vocacionado a afastar as situações de obscuridade, omissão ou contradição, a complementar e a esclarecer o conteúdo da decisão proferida ou, ainda, a retificar erro material. Nesse sentido é a jurisprudência do Supremo Tribunal Federal, consoante se observa a seguir:
EMBARGOS DE DECLARAÇÃO - INOCORRÊNCIA DE CONTRADIÇÃO, OBSCURIDADE, OMISSÃO OU ERRO MATERIAL (CPC, ART. 1.022) - PRETENDIDO REEXAME DA CAUSA - CARÁTER INFRINGENTE - INADMISSIBILIDADE NO CASO - EMBARGOS DE DECLARAÇÃO REJEITADOS. OS EMBARGOS DE DECLARAÇÃO NÃO SE REVESTEM, ORDINARIAMENTE, DE CARÁTER INFRINGENTE - Não se revelam cabíveis os embargos de declaração quando a parte recorrente - a pretexto de esclarecer uma inexistente situação de obscuridade, omissão, contradição ou erro material (CPC, art. 1.022) - vem a utilizá-los com o objetivo de infringir o julgado e de, assim, viabilizar um indevido reexame da causa. Precedentes (Emb. Decl. no A.G.REG. na Reclamação 31.563 Minas Gerais. Relator: Min. Celso de Melo. Julgado em 4/5/2020) .
Nessa senda, rememoro que, para fins de embargos de declaração, a omissão deve consistir na falta de pronunciamento acerca de algum ponto ou questão suscitado pelas partes, ou sobre o qual o julgador deveria se pronunciar de ofício. A contradição, para servir de fundamento para a oposição de embargo de declaração, deve apontar a dúvida em relação à fundamentação utilizada na decisão, demonstrando eventuais incongruências lógicas entre os distintos elementos do julgado. Portanto, ocorre contradição, dentro de uma decisão, quando há emprego de fundamentos antagônicos em relação a outros fundamentos, ou ao relatório ou à conclusão.
In casu, a contradição apontada pelo órgão embargante não procede. Em primeiro lugar, a alegada contradição entre decisões proferidas por relatores diferentes, por si só, não caracteriza uma contradição apta a ser aduzida pela via dos embargos de declaração. Ademais, o argumento trazido por meio do Acórdão 1151/2023-TCU-Primeira Câmara (acórdão ora embargado) apenas complementa a modulação que foi apontada pelo Acórdão 2718/2022-TCU-Plenário, cujo precedente (caso concreto) só tratou dos reajustes irregulares nas VPNI's (quintos/décimos) dos servidores daquela casa, conferidos pela Lei 13.302/2016, a despeito da referida parcela também ter sido reajustada irregularmente pela Lei 12.779/2012. 
Vale mencionar que toda a fundamentação contida no Acórdão 2718/2022-TCU-Plenário se aplica, para fins da modulação que a referida decisão conferiu, também aos reajustes irregulares dados pela Lei 12.779/2012. Não há, pois, qualquer contradição na complementação que esta Corte de Contas vem fazendo, nas decisões mais recentes, na modulação conferida pelo Acórdão 2718/2022-TCU-Plenário. 
Não é por outra razão que várias outras decisões também têm incluído, na modulação dada pelo sobredito Acórdão 2718/2022-TCU-Plenário, os reajustes irregulares conferidos pela Lei 12.779/2012, a exemplo dos Acórdão 540/2023-TCU-Plenário; Acórdãos 1610, 1782, 1784, 1813, 1840, 1841, 1843/2023 todos da 1ª Câmara; Acórdãos 304, 1151, 1.939/2023, todos da 2ª Câmara, entre outros.
Quanto ao efeito prospectivo pugnado pelo órgão embargante, este deve ser discutido no âmbito do TC Processo 012.921/2022-0, processo no qual foi proferido o Acórdão 2718/2022-TCU-Plenário, uma vez que foi por meio da referida decisão que se deu a modulação que vem sendo adotada pelo TCU.  
	Ante o exposto, voto para que seja adotada a minuta de acórdão que ora trago ao exame deste Colegiado.
TCU, Sala das Sessões, em 18 de abril de 2023.
Ministro VITAL DO RÊGO 
Relator